臺灣士林地方法院民事判決　　　　　　　96年度簡上字第70號
上　訴　人　乙○○○
被 上訴 人　甲○○
上列當事人間確認本票債權不存在事件，上訴人對於中華民國95
年10月1 日本院內湖簡易庭95年度湖簡字第330 號第一審判決提
起上訴，本院於96年11月6日言詞辯論終結，判決如下：
    主  文
上訴駁回。
第二審訴訟費用由上訴人負擔。
    事實及理由
一、被上訴人未於言詞辯論期日到場，核無民事訴訟法第386 條
    所列各款之情形，爰依被上訴人之聲請，由其一造辯論而為
    判決。
二、上訴人主張：被上訴人執有伊所簽發發票日民國94年11月5
    日、面額新臺幣（下同）15萬元、到期日94年11月24日、票
    號TH770129號，以及發票日94年11月6 日、面額10萬元、到
    期日94年11月26日、票號TH770128號之本票2 紙（下稱系爭
    本票），並聲請本院95年度票字第2671號裁定准予強制執行
    。惟系爭本票乃被上訴人與訴外人陳淳紆共同詐欺伊而取得
    ，緣因伊經手訴外人丙○○向陳淳紆借款，丙○○未如期清
    償債務，陳淳紆乃要求伊簽發系爭本票，言明找到丙○○後
    ，即返還系爭本票，絕不會提示。伊不認識被上訴人，與被
    上訴人間無任何債權債務關係，被上訴人僅係陳淳紆之人頭
    ，依票據法第14條規定，上訴人不得享有系爭本票權利。爰
    提起本訴，請求確認被上訴人持有上訴人所簽發系爭本票之
    本票債權不存在等語。
三、被上訴人未於言詞辯論期日到場，據其所提書狀則以：上訴
    人主張其遭受詐欺乃簽發系爭本票，應負舉證責任。伊為系
    爭本票之執票人，無庸就取得票據之原因負舉證責任，依票
    據法第5 條規定，上訴人應依票上所載文義負責等語，資為
    抗辯。
四、原審就上訴人之請求，判決上訴人全部敗訴，上訴人全部聲
    明不服，提起上訴，求為判決：(一)廢棄原判決。(二)被上訴人
    執有上訴人所簽發系爭本票之本票債權不存在。被上訴人則
    聲明求為判決：駁回上訴。
五、經查，被上訴人執有上訴人所簽發系爭本票，並聲請本院以
    95年度票字第2671號民事裁定准予強制執行在案；且上訴人
    簽發系爭本票係交付予陳淳紆等事實，有上訴人所提出本院
    95年度票字第2671號民事裁定影本附卷可參，並為被上訴人
    所不爭執，自堪信為真實。
六、得心證之理由：
    上訴人訴請確認被上訴人執有其所簽發系爭本票之本票債權
    不存在，被上訴人則以前詞置辯。本件經整理兩造之爭點應
    在於：(一)系爭本票是否被上訴人與陳淳紆共同詐欺上訴人而
    取得？(二)上訴人得否對上訴人主張原因關係不存在之抗辯？
    得否以其與陳淳紆間之事由對抗被上訴人？
    茲論述如下：
  (一)上訴人未能舉證證明系爭本票係被上訴人與陳淳紆共同詐欺
    而取得：
    按當事人主張其意思表示係被詐欺或脅迫而為之者，應就其
    被詐欺或被脅迫之事實，負舉證之責任。次按票據行為，為
    不要因行為，執票人不負證明關於給付之原因之責任，如票
    據債務人主張執票人取得票據出於惡意或詐欺時，則應由該
    債務人負舉證之責（最高法院47年度臺上字第1632號判決、
    64年臺上字第1540號判例參照）。上訴人主張被上訴人與陳
    淳紆共同詐欺伊而取得系爭本票，上訴人僅係陳淳紆之人頭
    云云，為被上訴人所否認，參諸上述說明，上訴人自應就其
    此部分主張，負舉證之責。經核，上訴人自陳伊不認識被上
    訴人，簽發系爭本票係交付予陳淳紆等情，姑不論陳淳紆是
    否確有詐欺上訴人而取得系爭本票之事實，但上訴人並未主
    張被上訴人有何具體之共同詐欺行為，徒以被上訴人執有系
    爭本票並聲請裁定准予強制執行乙節，即指稱被上訴人僅係
    人頭云云，顯屬其主觀臆測之詞，自不足採為認定事實之憑
    據。上訴人雖另提出本院95年度湖簡字第332 號判決影本及
    所謂陳淳紆書寫之取款明細、舞廳名片、存證信函等影本為
    證。然查，上述判決乃訴外人周世勇與上訴人間本票之問題
    ，與被上訴人無涉。而其餘明細、名片、存證信函等影本，
    亦無從憑認與被上訴人有何關連性。至於上訴人聲請訊問之
    證人丙○○於本院96年6 月6 日準備程序時雖證稱：「（是
    否認識被上訴人？）不認識。」、「我認識陳淳紆，一開始
    是我拜託上訴人跟陳淳紆借錢，…我簽發支票到期又換票，
    我簽發支票有時交給陳淳紆，有時候請上訴人轉交陳小姐。
    」、「（陳小姐資金如何來的？）我不知道。」、「我當時
    退很多票…上訴人找到我之後，我才知道上訴人有簽本票給
    人家，是上訴人跟我說還要付這麼多利息，…他一共簽發多
    少本票我不知道…」等語（參見本院卷第69至71頁）。惟參
    以上訴人於原審言詞辯論時自陳：「（本票是否你簽發？）
    是我簽的，我是交給陳淳紆，是要付給他的利息錢。」等語
    （參見原審卷第31頁），可知依上訴人之陳述，其簽發系爭
    本票予陳淳紆，係因經手丙○○借款債務之緣由，由上述證
    人之陳述，亦不足認定陳淳紆確係詐欺上訴人而取得系爭本
    票，尤難憑認上訴人與陳淳紆有何共同詐欺之行為。此外，
    上訴人又未能舉出任何積極之證據以明，其主張被上訴人與
    陳淳紆共同詐欺取得系爭本票乙節，自無足取。
  (二)上訴人簽發系爭本票係交付予陳淳紆，兩造並非直接前後手
    關係，上訴人不得對被上訴人主張原因關係不存在之抗辯，
    亦不得以其與陳淳紆間之事由對抗被上訴人：
  1.依上訴人之主張陳述，其因經手丙○○借款債務之緣由，乃
    簽發系爭本票交付予陳淳紆，顯然被上訴人並非直接自上訴
    人而取得系爭本票，被上訴人應係其後始受讓系爭本票，是
    以兩造自非直接前後手關係。而票據為無因及流通證券，兩
    造既非直接受讓系爭本票之前後手關係，本無直接之原因關
    係存在可言，上訴人自不得對被上訴人主張原因關係不存在
    之抗辯。是以，上訴人主張兩造間無債權債務關係存在，亦
    非其得執為系爭本票債權不存在之法律理由。
  2.復按以惡意或有重大過失取得票據者，不得享有票據上之權
    利。無對價或以不相當之對價取得票據者，不得享有優於其
    前手之權利。票據法第14條第1 項、第2 項定有明文。該條
    第1 項所謂以惡意取得票據者，不得享有票據上之權利，係
    指從無權處分人之手，受讓票據，於受讓當時有惡意之情形
    而言，如從有正當處分權人之手，受讓票據，係出於惡意時
    ，亦僅生票據法第13條但書所規定，票據債務人得以自己與
    發票人或執票人之前手間所存人的抗辯之事由對抗執票人而
    已，尚不生執票人不得享有票據上權利之問題。有最高法院
    67年臺上字第1862號判例足參。再者，票據法第14條第2 項
    所謂無對價或以不相當之對價取得票據者，不得享有優於其
    前手之權利，亦係指無對價或以不相當之對價自無票據權利
    人之手取得其票據者而言。本件上訴人簽發系爭本票係交付
    予陳淳紆，為上訴人所自陳，已如上述，陳淳紆於收受取得
    系爭本票之時，即已取得票據權利，而有轉讓票據權利之處
    分權，非屬無票據權利之人甚明。縱認上訴人主張陳淳紆詐
    欺或言明不會提示乙節屬實，亦為其與陳淳紆間之抗辯事由
    ，尚不影響陳淳紆收受系爭本票之初，已取得票據權利之事
    實。準此，本件自無票據法第14條之適用，應予敘明。
  3.再按在票據上簽名者，依票上所載文義負責。票據債務人不
    得以自己與發票人或執票人之前手間所存抗辯之事由對抗執
    票人。但執票人取得票據出於惡意者，不在此限。票據法第
    5 條第1 項、第13條亦有明文。而票據法第13條但書所謂執
    票人取得票據出於惡意，係以執票人取得票據時為準，決定
    其是否惡意，並應由票據債務人就此負舉證責任（最高法院
    72年度臺上字第1612號判決參考）。上訴人簽發系爭本票交
    付予陳淳紆，被上訴人其後始受讓而執有系爭本票，已如上
    述，上訴人又未能舉證證明被上訴人取得系爭本票時，係出
    於惡意，亦即其知悉上訴人與陳淳紆間之關係，自不得以其
    與陳淳紆之抗辯事由，對抗善意執票之被上訴人。
  (三)綜上所述，被上訴人執有上訴人所簽發系爭本票，而上訴人
    並未能舉證證明其有何得以對抗被上訴人之法律理由。是故
    ，上訴人主張系爭本票債權不存在乙情，即非有據。
七、從而，上訴人訴請確認被上訴人執有上訴人所簽發系爭本票
    之本票債權不存在，為無理由，不應准許。原審為上訴人敗
    訴之判決，核無不合。上訴意旨指摘原判決不當，求予廢棄
    改判，為無理由，應予駁回其上訴。
八、本件判決基礎已臻明確，兩造其餘之攻擊防禦方法及訴訟資
    料經本院斟酌後，核與判決不生影響，無一一論述之必要，
    併予敘明。
九、據上論結，本件上訴為無理由，依民事訴訟法第436 條之1
    第3 項、第449 條第1 項、第463 條、第385 條第1 項前段
    、第78條判決如主文。
中　　華　　民　　國　　96　　年　　11　　月　　27　　日
                  民事第三庭  審判長法  官  鍾任賜
                                    法  官  王沛雷
                                    法  官  施月燿
以上正本證明與原本無異。
本件判決不得上訴。
中　　華　　民　　國　　96　　年　　11　　月　　29　　日
                                    書記官  韓金發
